【裁判字號】    98,聲再,133
【裁判日期】    980722
【裁判案由】    聲請再審
【裁判全文】
臺灣高等法院臺中分院刑事裁定         98年度聲再字第133號
再審聲請人
即受判決人  甲○
上列聲請人因偽造文書案件，對於本院96年度重上更(一)字第141
號，中華民國97年5月21日第二審判決（第三審判決：最高法院
97年度台上字第4889號；第一審判決：臺灣南投地方法院92年度
訴字第192號；起訴案號：臺灣南投地方法院檢察署91年度偵字
第1161號），聲請再審，本院裁定如下：
    主  文
再審之聲請駁回。
     理    由
一、按聲請再審之客體，限於實體之確定判決；倘屬程序上之判
    決，因不具實體之確定力，縱經判決確定，仍不得作為聲請
    再審之客體；而得否作為聲請再審之客體，又屬首應調查、
    審認之事項，必也於聲請再審之確定判決，得作為聲請再審
    客體之條件下，始可進而為其他程序及實體上審查（最高法
    院88年度台抗字第444號、89年度台抗字第 40號裁定意旨參
    照）。查本件聲請人因偽造文書案件，經本院以96年度重上
    更(一)字第141號為有罪判決，聲請人不服上訴於最高法院，
    嗣經最高法院於民國97年10月2日以97年度台上字第4889號
    判決，以其上訴違背法律上之程式，判決駁回上訴確定在案
    ，此有前開各該判決書及臺灣高等法院被告前案紀錄表在卷
    可稽，是聲請人應係針對本院96年度重上更(一)字第141號判
    決，聲請再審，合先敘明。
二、聲請意旨略以：(一)原審判決第14頁所載「．．．（丁）葉敦
    仁與甲○感情並非融洽：．．．（戊）譯文再度顯示出葉敦
    仁對甲○母子三人不滿與埋怨．．．」云云，然查就葉介超
    於87年10月和葉敦仁對話錄音譯文中「葉敦仁：我飲水思源
    的人，我不會說．．．。像你媽媽，你阿姨，我也感謝他們
    。我那時還很窮，他們不是我有錢時才來的，那時我一無所
    有，那時在你奶奶的時代，住在那破房子，地是官有的，那
    日本宿舍，只有木板釘一釘而已，非常的破舊非常破，只用
    不板釘，每一次如果遇到下雨，狗啊！貓啊！蛇啊都進來躲
    雨，房子只有木板釘著，直到我高中時才有辦法改成磚頭的
    。有一天在下雨我正在看書，一隻很大隻蛇跑進來，跑進來
    後躲在床底下。蛇沒得去，就跑爬到床底，那時我就拿掃把
    在掃床的掃把打牠，但打不下去，蛇的比我有力，我打不下
    去，蛇就一直爬，爬到褟褟米上，沒有辦法了就爬到你奶奶
    的房間，然後睡在那裡，看到要打但掃把柄是硬的要剝也剝
    不掉，你奶奶也有看到，就說蛇跑到屋裡來，不要把牠打死
    ，那是要來躲水災的，趕出去就好，我那時要趕也趕不出去
    ，呵，但也不會咬人說，就一直爬，頭抬高高的一直爬，掃
    把軟軟的也掃不出去說．．．．」「葉敦仁：你啊！最好是
    要學習我，你最要學習我的．．．，你是我的兒子，正宗我
    的血統留下來的，你要學我有仁德的心理，對你媽，你阿姨
    ，不要有什麼仇。雖然對你沒功勞沒苦勞，但是對我這一面
    都有功勞也有苦勞，在我窮的時候他們不嫌棄進來幫我，這
    份恩我永遠記得．．．。要給她們自然的死亡，從我年輕跟
    著我吃苦，沒嫌我窮，我吃甜就跟著我吃甜，我吃苦也跟著
    我吃苦一起忍受，我也一直努力一直拼到今天來，我達到目
    的了，．．．」可證葉敦仁與甲○感情融洽，葉敦仁對甲○
    充滿感恩。(二)依卷附臺中商業銀行竹山分行函「二、本單位
    貸款戶千民醫院於85年12月20日貸款餘額為00000000元（帳
    號00-00000），．．．此兩筆貸款皆轉入千民醫院於本單位
    之帳號000000000000」」可知原判決認定聲請人貸款7190萬
    元顯然錯誤，聲請人於85年12月20日僅貸款2000多萬元而已
    。查彰化商業銀行竹山分行載明「主旨：貴署囑查知本行客
    戶葉敦仁（Ｚ000000000），申貸金為2000萬元，款項撥至蔡
    友文帳戶，該筆貸款於84年8月變更借款人為千民醫院，申
    貸金為2900萬元，於85年9月還清貸款，亦塗銷抵押權」，
    可知聲請人從未如原判決認定之抵押貸款7190萬元，且85年
    8月22日之抵押貸款是因中小企銀貸款利息比彰化商銀低，
    故以借新還舊的方式還清貸款，並無偽造文書之動機及目的
    。原審以卷附告訴人提出之86年5月20日錄音帶譯文內容，
    認定葉敦仁至86年5月20日，仍不知有貸款7190萬元，應認
    為聲請人偽造文書論罪科行的依據，聲請人確係冤情。查依
    卷附85年3月3日錄音譯文可證葉敦仁早同意借1億多左右，
    而聲請人僅借2千多萬元供千民醫院週轉之用，而原審判決
    認定千民醫院貸款中，告訴人葉介超就拿了400萬元，可知
    上揭貸款金額之抵押設定金額7190萬元，及實際貸得2千多
    萬元，葉敦仁知情且同意，告訴人葉介超亦分一杯羹。為此
    ，聲請人據前揭理由，以判決確定後，發現確實新證據為由
    ，爰依刑事訴訟法第420條第1項第6款規定聲請再審云云。
三、按有罪之判決確定後，有左列情形之一者，為受判決人之利
    益，得聲請再審︰一、原判決所憑之證物已證明其為偽造或
    變造者。二、原判決所憑之證言、鑑定或通譯已證明其為虛
    偽者。三、受有罪判決之人，已證明其係被誣告者。四、原
    判決所憑之通常法院或特別法院之裁判已經確定裁判變更者
    。五、參與原判決或前審判決或判決前所行調查之法官，或
    參與偵查或起訴之檢察官，因該案件犯職務上之罪已經證明
    者，或因該案件違法失職已受懲戒處分，足以影響原判決者
    。六、因發現確實之新證據，足認受有罪判決之人應受無罪
    、免訴、免刑或輕於原判決所認罪名之判決者。刑事訴訟法
    第420條第1項定有明文。又按所謂發見確實之新證據，係指
    就新證據之本身形式上觀察，毋須經調查程序，顯然可認為
    足以動搖原確定之判決者而言（最高法院40年度台抗字第2
    號判例要旨參照）。且刑事訴訟法第420條第1項第6款所謂
    發現確實之新證據，係指該證據於事實審法院判決前已經存
    在，為法院、當事人所不知，不及調查斟酌，至其後始行發
    現，且就證據本身形式上觀察，固不以絕對不須經過調查程
    序為條件，但必須顯然可認為足以動搖原有罪確定判決，而
    為受判決人無罪、免訴、免刑或輕於原判決所認罪名之判決
    者為限。故受理聲請再審之最後事實審法院，應就聲請再審
    理由之所謂「新證據」，是否具備事實審判決前已經存在，
    為法院、當事人所不知，事後方行發現之「嶄新性」，及顯
    然可認足以動搖原有罪確定判決，應為無罪、免訴、免刑或
    輕於原判決罪名之「顯然性」二要件，加以審查，為判斷應
    否准予開始再審之準據（最高法院41年台抗字第1號判例、
    85年度台抗字第308號裁定、93年度台抗字第98 號裁定要旨
    參照）。又法院認為無再審理由者，應以裁定駁回之。經前
    項裁定後，不得更以同一原因聲請再審，刑事訴訟法第434
    條第1項、第2項亦有明文。
四、經查，本件聲請人前據上揭葉介超與葉敦仁於87年10月間對
    話錄音譯文、台中商業銀行竹山分行函、彰化商業銀行竹山
    分行函、86年5月20日三姑媽與葉敦仁對話錄音譯文、85年
    3月3日葉怡君與其姑姑對話錄音譯文、85年3月16日葉介超
    與葉敦仁對話錄音譯文等證據，依刑事訴訟法第420條第1項
    第6款規定，聲請再審。然迭經本院以上開證據雖於原判決
    法院判決前皆已存在，但均非「法院、當事人所不知，不及
    調查斟酌，至其後始行發現」者，不具備刑事訴訟法第420
    條第1項第6款所謂「新證據」之嶄新性要件，且從形式上觀
    之，均未達足以動搖原確定判決所認定罪名之程度，即欠缺
    動搖原有罪確定判決之顯然性，而認其無刑事訴訟法第420
    條第1項第6款之再審理由，裁定駁回其再審之聲請確定在案
    ，此有本院97年聲再字第197號裁定、98年度聲再字第56號
    裁定、最高法院98年度台抗字第84號裁定、98年度台抗字第
    294號裁定附卷可稽，依刑事訴訟法第434條第2項規定，聲
    請人即不得更以同一原因聲請再審。茲聲請人仍據上開證據
    ，以同一再審原因，聲請再審，依前述說明，即非合法，應
    予駁回。
五、據上論斷，應依刑事訴訟法第433條，裁定如主文。
中    華    民    國    98    年    7     月    22    日
              刑事第四庭  審判長法  官  洪  耀  宗
                                法  官  劉  登  俊
                                法  官  許  文  碩
以上正本證明與原本無異。
如不服本裁定，得於收受送達後五日內向本院提出抗告書狀（須
附繕本）。
                                書記官  郭  蕙  瑜
中    華    民    國    98    年    7     月    23    日


司法院資訊處製作；財團法人民間司法改革基金會備份。
